【裁判字號】    92,訴,322
【裁判日期】    920716
【裁判案由】    區域計畫法
【裁判全文】
臺中高等行政法院判決
                                          九十二年度訴字第三二二、三二三號
                              .
    原      告  甲○○
                林世鐘
                林寶通
    共      同
    訴訟代理人  熊梓檳律師
    被      告  彰化縣政府
    代  表  人  乙○○
    訴訟代理人  丙○○
右當事人間因區域計畫法事件，原告不服內政部中華民國九十二年三月三日台內訴字
第○九二○○○二六五五號訴願決定，提起行政訴訟，本院判決如左︰
    主  文
訴願決定及原處分均撤銷。
訴訟費用由被告負擔。
    事  實
一、事實概要：緣原告等三人涉嫌分別在坐落彰化縣伸港鄉○○段三四、三四之一、
    三五、三五之一、四七及四八地號特定專用區特定目的事業用地（國有土地，垃
    圾處理用地）非法從事養殖漁業，經被告認原告已違反非都市土地使用管制規則
    第五條及區域計畫法第十五條規定，乃以九十一年十二月十九日府地用字第○九
    一○二三八八七九○號處分書各處原告新台幣（下同）三十萬元罰鍰，並限於文
    到三日內恢復原狀。原告不服，提起訴願，遭訴願決定駁回，遂提起本行政訴訟
    。
二、兩造聲明：
  (一)原告聲明求為判決：原處分及訴願決定均撤銷。
  (二)被告聲明求為判決：駁回原告之訴。
三、兩造之陳述：
  (一)原告主張之理由：
    1.原告甲○○受僱於訴外人楊木通，而於系爭第三五號、第三五之一號土地上魚
      塭服勞務：
      (1)按區域計畫法第二十一條對違反同法第十五條第一項使用管制者，固有處罰
        之規定，惟其所處罰之對象，應限於土地所有權人、地上物所有人、使用人
        、管理人，有內政部九十年二月一日台九十內營字第九○八二三三二號函在
        卷可考。至基於僱傭關係，而於土地上服勞務之受僱人，僅為占有輔助人，
        應非上開區域計畫法第二十一條所處罰之對象，容無疑義。
      (2)經查，系爭第三五號、第三五之一號土地上固設有魚塭，惟該魚塭為訴外人
        楊木通所開設經營，有台灣電力公司中區施工處八十二年八月十八日輸中地
        字第八二○八之二七七四Ｙ號開會通知單，及該公司為興建輸電線路而給付
        楊木通養殖補償費之通知函可稽。原告甲○○僅係受僱於楊木通，而於系爭
        第三五號、第三五之一號土地上魚塭服勞務之受僱人，依前開說明，原告甲
        ○○應非上開區域計畫法第二十一條所處罰之對象。原處分將僅為受僱人之
        原告甲○○，誤列為處罰之對象，而依上開區域計畫法第二十一條裁處罰鍰
        並限期恢復原狀，實屬可議。至於原處分另指之系爭第三四號、三四之一號
        、第四七號、第四八號等土地，均與原告甲○○絲毫無涉。原處分所謂原告
        甲○○非法魚塭使用之面積達五一‧二六八五公頃云云，顯違事實，此請鈞
        院現場勘測即明。
    2.原告林世鐘、林寶通，並無於系爭土地開設魚塭使用：
      經查，原告林世鐘、林寶通，並無占有系爭第三四號、三四之一號、第三五號
      、第三五之一號、第四七號、第四八號等土地，更無開設魚塭使用。原處分徒
      謂系爭土地上魚塭為原告林世鐘、林寶通所開設使用云云，對其所憑之事證及
      理由，卻毫無述明，實屬理由不備，而違反行政程序法第九十六條第一項第三
      款所定書面行政處分須記載理由之要式。
    3.系爭土地之使用未受管制：
      (1)直轄市或縣（市）政府須先將非都市土地分區圖及編定結果予以公告，該編
        定使用之行政處分始生效力。按「直轄市或縣（市）政府依第十五條規定實
        施非都市土地分區使用管制時，應將非都市土地分區圖及編定結果予以公告
        ；其編定結果，應通知土地所有權人。」、「一般處分自公告日或刊登政府
        公報、新聞紙最後登載日起，發生效力。」區域計畫法第十六條第一項、行
        政程序法第一百十條第二項分別定有明文。是直轄市或縣（市）政府雖得依
        區域計畫法第十五條規定，實施非都市土地分區之使用管制，並對於違反使
        用管制之人民，依同法第二十一條為罰鍰及限期恢復原狀之處分。惟直轄市
        或縣（市）政府須先依上開區域計畫法第十六條第一項規定，將該非都市土
        地分區圖及編定結果予以公告，並通知土地所有權人。若直轄市或縣（市）
        政府對於非都市土地分區圖及編定結果，未予公告，依前開行政程序法第一
        百十條第二項規定之反面解釋，該編定使用之行政處分，即未生效。於編定
        使用之行政處分未生效前，不容直轄市或縣（市）政府對於違反之人民處以
        罰鍰或限期恢復原狀，殆無疑義。雖被告機關將系爭土地編定為特定專用區
        之特定目的事業用地，惟被告機關疏未依區域計畫法第十六條第一項規定，
        將該項編定之結果，予以公告，依前開說明，該編定使用之行政處分，尚未
        生效，原告自不受該編定使用之拘束。從而，縱系爭第三五號土地上之魚塭
        ，與上揭被告機關所編定之使用內容有所牴觸，惟尚不得遽論原告已違反使
        用管制，而依上開區域計畫法第二十一條裁罰。原處分未慮及編定使用之行
        政處分，尚未生效，遽謂原告違反使用管制，而處以罰鍰並限期恢復原狀，
        顯屬違誤。
      (2)系爭第三四之一號、三五之一號土地，並未經被告機關編定為特定專用區之
        特定目的事業用地。查被告機關並無將系爭第三四之一號、三五之一號土地
        ，編定為特定專用區之特定目的事業用地，此觀土地登記謄本中「使用分區
        」及「使用地類別」均為空白記載即明。系爭第三四之一號、三五之一號土
        地，並未經被告機關編定為特定專用區之特定目的事業用地，則縱於系爭第
        三四之一號、三五之一號土地開設魚塭，亦無違反使用管制可言。是被告機
        關所謂原告甲○○於系爭第三四之一號、三五之一號土地違反使用管制云云
        ，顯違事實。
    4.系爭土地之魚塭，於區域計畫法施行前，早已開設：
      (1)按「行政法規與民、刑法之適用相同，除非法律明定為溯及既往者外，以不
        溯及既往為原則。」改制前行政法院八十五年度判字第二二七四號判決著有
        明文。
      (2)經查系爭土地，乃於三十五年間台灣光復初期，因沿海居民於海邊圈圍沙坑
        網魚插蚵，為防汐潮淹沒漁堀，遂合力建築沙土堤岸，阻隔海水，經年累月
        後，所形成之海埔新生地，並於七十年第一次登記為國有，有土地登記謄本
        足憑。沿海居民於三十五年間即占有系爭土地，並為魚塭使用，其使用情形
        早於六十三年區域計畫法公布施行前，亦於被告機關依區域計畫法第十五條
        所為使用編定之前，則依前開法律不溯及既往原則，沿海居民於系爭土地上
        所為魚塭使用現況，應不受區域計畫法之限制，亦不受被告機關依區域計畫
        法第十五條所為使用編定之管制。本件系爭第三五號、第三五之一號土地之
        魚塭，於六十三年之前即已存在，依前開說明，該魚塭應不受被告機關依區
        域計畫法第十五條所為使用編定之管制，原告甲○○自無違反使用管制可言
        ，實堪認定。被告機關以原告甲○○違反使用管制為由，所為罰鍰並限期恢
        復原狀之原處分，實屬誤會。
    5.原告甲○○受信賴利益之保護：
      (1)按「行政行為，應以誠實信用之方法為之，並應保護人民正當合理之信賴。
        」行政程序法第八條定有明文。
      (2)復查，沿海居民於三十五年占有系爭土地並為魚塭使用，至今已逾五十七年
        ，於此期間，政府機關甚且對沿海居民為魚塭養殖之輔導協助，則基於長期
        之使用，沿海居民對於系爭土地可供魚塭使用，已生正當合理之信賴，實臻
        明確。退步言，雖被告機關得依區域計畫法第十五條對系爭土地為使用之編
        定，進而限制人民對於系爭土地之使用內容，惟對於該編定使用處分之前，
        人民對系爭土地所生正當合理之信賴，被告機關仍應予以保護。即被告機關
        對於人民因受編定使用處分之限制，而不得繼續為魚塭之使用，所致信賴利
        益之損害，被告機關應予補償，於被告機關對人民為補償前，人民應受信賴
        利益之保護，得繼續為魚塭之使用，而不受被告機關編定處分之拘束。被告
        機關對於原告甲○○，未為任何補償，依前開說明，原告甲○○應受信賴利
        益之保護，仍得繼續為魚塭之使用，不容被告機關擅行論以違反使用管制而
        處以罰則。
    6.系爭土地之編定處分，業經撤銷：
      況查，被告機關對系爭土地所為特定專用區特定目的事業用地之編定，業經撤
      銷，則系爭土地自不再受該編定使用之管制。是被告機關引業經撤銷之編定內
      容，指原告甲○○違反已失效之使用管制，而為裁罰之原處分，顯屬無據。
    7.綜上，被告機關對原告之罰鍰並限期恢復原狀之原處分，實有違誤，訴願決定
      遞予維持，亦有瑕疵，請賜判如訴之聲明。
  (二)被告答辯之理由：
    1.按「違反第十五條第一項之管制使用土地者，由該管直轄市、縣（市）政府處
      新臺幣六萬元以上三十萬元以下罰鍰，並得限期令其變更使用、停止使用或拆
      除其地上物恢復原狀。」區域計畫法第二十一條第一項定有明文。又「非都市
      土地之使用，除國家公園區內土地，由國家公園主管機關依法管制外，按其編
      定使用地類別，依本規則規定管制之。」、「非都市土地使用分區劃定及使用
      地編定後，由直轄市或縣（市）政府管制其使用。」、「使用各種使用地，應
      符合附件一及本規則附表一所定許可使用細目，未涉及建築行為及變更地形地
      貌者，除法令另有規定外，得免辦理許可使用手續。」非都市土地使用管制規
      則第四條、第五條及非都市土地容許使用執行要點第四點亦定有明文。
    2.又內政部九十年二月十九日台九十內營字第九○八二五四六號函說明三：「關
      於區域計畫法第二十一條及第二十二條處罰對象未明確規定乙節：按該法第二
      十一條及第二十二條，雖對違反管制使用土地未明文規定執行對象，惟從第二
      十一條第二項後段觀之，其執行之對象，應係指土地所有權人、地上物所有人
      、使用人或管理人等；而司法院大法官釋字第二七五號已明示：『人民違反法
      律上之義務而應受行政罰之行為，法律無特別規定時，雖不以出於故意為必要
      ，仍須以過失為其責任條件。但應受行政罰之行為，僅須違反禁止規定或作為
      義務，而不以發生損害或危險為其要件者，推定為有過失，於行為人不能舉證
      證明自己無過失時，即應受罰』‧‧‧故對土地所有權人（含各共有人）、地
      上物所有人、使用人或管理人等對象（無論有無授意或知情），其處罰仍應視
      該等對象是否均有故意或過失而定，如經確認其有故意或過失者，則可據以個
      別處罰之。」
    3.本案系爭土地中伸港鄉○○段三四、三五、四七、四八地號等四筆國有土地，
      係被告所屬環境保護局為辦理「彰濱垃圾壓縮填海及土地再生利用計畫」，於
      八十三年奉准撥用作為垃圾處理用地，供為彰化縣垃圾壓縮填海使用，並於八
      十三年五月三十一日補辦編定為特定專用區特定目的事業用地，有土地登記簿
      影本可稽。本案土地經被告機關所屬環境保護局以九十一年十一月二十日彰環
      四字第○九一○○三九○○九○號函查報並經被告至現場會勘，現況為原告非
      法從事魚塭使用，其違規使用情形嚴重破壞土地之使用管制，按行政程序法第
      一百零三條第五款規定：「客觀上明白足以確認者，不給予陳述意見之機會。
      」，被告逕依區域計畫法第二十一條規定，以九十一年十二月十九日府地用字
      第○九一○二三八八七九○號處分書各處原告三十萬元罰鍰，並限於文到三日
      內恢復原狀。
    4.另按「彰化縣陸上魚塭養殖漁業登記及管理規則」第六條規定略以：「經營陸
      上魚塭養殖漁業，應填具申請書及下列書件，向魚塭所在地鄉（鎮、市）公所
      提出，‧‧‧」，查本案土地尚未向伸港鄉公所提出申請，即已先行開挖從事
      魚塭養殖業使用，違反都市土地使用管制之規定。
    5.有關本案處分書所載之土地面積，係指土地基地面積，並非原告所指實地違規
      面積。
    6.本案土地雖有部分尚未編定，然依前揭非都市土地容許使用執行要點第四點之
      規定，本案土地尚未向目的事業主管機關提出申請即先行開挖從事魚塭使用，
      違反非都市土地管制使用之規定，被告機關依區域計畫法第二十一條規定，處
      以罰則，於法無違，請駁回原告之訴。
    理  由
一、本件原告因區域計畫法事件，分別提起本院九十二年度訴字第三二二、三二三號
    二件訴訟，係基於同種類之事實上原因，爰依行政訴訟法第一百二十七條之規定
    命合併辯論及合併裁判，合先說明。
二、本件被告以原告等三人分別在坐落彰化縣伸港鄉○○段三四、三四之一、三五、
    三五之一、四七及四八地號特定專用區特定目的事業用地（國有土地，垃圾處理
    用地）非法從事養殖漁業，經被告認原告已違反非都市土地使用管制規則第五條
    及區域計畫法第十五條之規定，乃以九十一年十二月十九日府地用字第○九一○
    二三八八七九○號處分書各處原告三十萬元罰鍰，並限於文到三日內恢復原狀。
    原告不服，提起訴願，遭訴願決定駁回，雖非無見。
三、經查本件被告對原告裁處所開立之系爭彰化縣政府違反區域計畫法案件處分書，
    其上記載受處分人為「甲○○、林世鐘、林寶通」，違規事實為「未經許可從事
    非法魚塭使用」，違規土地標示為「彰化縣伸港鄉○○段三四、三四之一、三五
    、三五之一、四七、四八地號」，面積為「合計五一．二六九五公頃」，土地使
    用編定別為「特定專用區特定目的事業用地」，此有該處分書一紙附卷可稽。被
    告所開立之處分書是處罰原告等三人分別在坐落彰化縣伸港鄉○○段三四、三四
    之一、三五、三五之一、四七及四八地號特定專用區特定目的事業用地，非法從
    事養殖漁業。該處分有下列違誤之處，茲分述如下：
  (一)按「行政行為之內容應明確」行政程序法第五條定有明文。被告所開立之處分書
    既是處罰原告等三人分別在坐落彰化縣伸港鄉○○段三四、三四之一、三五、三
    五之一、四七及四八地號特定專用區特定目的事業用地，非法從事養殖漁業。惟
    原告三人究係分別各自於何筆土地上非法從事養殖漁業，而有違反區域計畫法之
    情事，被告處分書上並未分別明確標明，卻含混籠統記載；於行使裁量權決定作
    成應為何種程度之裁罰處分時，亦未審酌原告違規實際情況，一概處以三十萬元
    罰鍰，即與行政處分內容應明確並符合比例之原則有所違背。
  (二)次按區域計畫法第二十一條對違反同法第十五條第一項使用管制者，固有處罰之
    規定，惟其所處罰之對象，應以土地所有權人、地上物所有人、使用人、管理人
    為限，此有內政部九十年二月一日台九十內營字第九○八二三三二號函附卷可稽
    。至基於僱傭關係，而於土地上服勞務之受僱人，僅為占有輔助人，即非上開區
    域計畫法第二十一條所處罰之對象。經查原告甲○○主張其受僱受僱於楊木通，
    在系爭第三五號、第三五之一號土地上管理魚塭，該魚塭為訴外人楊木通所開設
    經營等情，業據證人楊木通到庭證述屬實，並經同案原告林世鐘、林寶通陳明在
    卷，復有台灣電力公司中區施工處八十二年八月十八日輸中地字第八二○八之二
    七七四Ｙ號開會通知單，及該公司為興建輸電線路而給付楊木通養殖補償費之通
    知函可稽。系爭第三五號、第三五之一號土地上之魚塭為訴外人楊木通所開設經
    營，自堪採信。原告甲○○既係受僱於楊木通，而於系爭第三五號、第三五之一
    號土地上魚塭服勞務之受僱人，依上說明，甲○○僅為楊木通之占有輔助人，並
    非系爭第三五號、第三五之一號土地之直接使用人或管理人，自非上開區域計畫
    法第二十一條所處罰之對象。原處分將之列為處罰之對象，而依上開區域計畫法
    第二十一條裁處罰鍰並限期恢復原狀，即有未合。
  (三)又依照系爭第三四之一號、三五之一號土地登記謄本之記載，該二筆土地之「使
    用分區」及「使用地類別」欄均為空白，此有該二筆土地之土地登記謄本附卷可
    稽，足見系爭第三四之一號、三五之一號土地，並未經被告機關編定為特定專用
    區之特定目的事業用地，並為被告所不爭。是被告機關認原告於系爭第三四之一
    號、三五之一號土地違反上開使用管制云云，亦有未合。
四、綜上所述，原處分既有上開違誤，訴願決定未予糾正，亦有未合。原告執以指摘
    ，訴請撤銷，為有理由，應將訴願決定及原處分均撤銷。並由被告查明系爭土地
    分區使用管制是否依法公告（或是否已撤銷），及詳細查明原告林世鐘、林寶通
    違規之事實後，另為適法之處分，以昭折服。至兩造其餘主張，與判決結果無影
    響，毋庸逐一加以論述，及原告甲○○聲請至現場勘測，亦無必要，併此敘明。
五、據上論結，本件原告之訴為有理由，依行政訴訟法第一百九十五條第一項前段、
    第九十八條第三項前段，判決如主文。
中    華    民    國    九十二      年      七        月      十六      日
                 臺 中 高 等 行 政 法 院   第 二 庭
                                審 判 長 法      官  胡  國  棟
                                         法      官  王  德  麟
                                         法      官  林  秋  華
右正本證明與原本無異。
如不服本判決，應於判決送達後二十日內向本院提出上訴書狀，其未表明上訴理由者
，應於提起上訴後二十日內向本院提出上訴理由書（須依對造人數附具繕本）；如於
本判決宣示或公告後送達前提起上訴者，應於判決送達後二十日內補提上訴理由書（
須附繕本）。未表明上訴理由者，逕以裁定駁回。
提起上訴應預繳送達用雙掛號郵票拾份（每份三十四元)。
中    華    民    國    九十二      年      七        月      十六      日
                                         法院書記官  王  百  全


司法院資訊處製作；財團法人民間司法改革基金會備份。
